【裁判字號】    89,易,1
【裁判日期】    891214
【裁判案由】    竊盜
【裁判全文】
臺灣宜蘭地方法院刑事判決                              八十九年度易字第一號
    公  訴  人  臺灣宜蘭地方法院檢察署檢察官
    被      告  丙○○
右列被告因竊盜案件，經檢察官提起公訴（八十八年度偵字第四一三九號），本院判
決如左：
    主  文
丙○○無罪。
    理  由
一、公訴意旨略以：被告丙○○基於意圖為自己不法所有之概括犯意，連續於民國八
    十八年九月十五日十二時許，及同年十月九日十六時許，在宜蘭縣羅東鎮○○路
    段，及北成街九一號前，以自備鑰匙竊得王進榮所有，車牌號碼ＲＦＢ─二００
    號（起訴書誤繕為ＲＥＢ─二００號）機車，及乙○○所有車牌號碼ＲＥＮ─五
    一三號機車各一部。並將竊得之二部機車車牌互換後，將原車牌號碼ＲＦＢ─二
    ００號機車借予戊○○（已另由臺灣宜蘭地方法院檢察署檢察官為不起訴處分確
    定）騎用，嗣於八十八年十一月七日十九時五十分許，在宜蘭縣羅東鎮○○街一
    一五號前，查獲戊○○騎乘贓車後，始循線查獲。因認被告涉犯刑法第三百二十
    條第一項竊盜罪嫌。
二、公訴意旨認被告丙○○涉犯刑法第三百二十條第一項之罪行，無非係以：卷附車
    輛、車牌失竊資料個別查詢報表─查詢車輛認可資料二份、證人甲○○及被害人
    乙○○於警訊中所述、被告於偵訊時無法明確交代所持有之六支鑰匙之個別功能
    、及被告將查獲之二部機車車牌相互調換之舉等為其主要論據。然訊之被告丙○○則自警訊至偵審中，均堅詞否認有何竊盜犯行，辯稱：經警查獲之二部機車均
    係其由水溝中撿拾，並非竊盜所得，而其將二部機車車牌互換乃為避免警方查獲
    其使用拾得之機車等語。
三、按犯罪事實應依證據認定之，無證據不得認定其犯罪事實，又不能證明被告犯罪
    者，應諭知無罪之判決，刑事訴訟法第一百五十四條、第三百零一條第一項分別
    定有明文。又按刑事訴訟法上所謂認定犯罪事實之證據，係指足以認定被告確有
    犯罪行為之積極證據而言，如未能發現相當證據或證據不足以證明，自不得以推
    測或擬制之方法，以為裁判之基礎，最高法院二十九年上字第三一０五號及四十
    年臺上字第八六號分別著有判例；認定不利於被告之事實，須依積極證據，苟積
    極證據不足為不利於被告事實之認定，即應為有利於被告之認定，更不必有何有
    利之證據，最高法院三十年上字第八一六號判例可資參照。次依最高法院四十年
    臺上字第八六號、七十六年臺上字第四九八六號判例意旨，認定犯罪事實，所憑
    之證據，雖不以直接證據為限，間接證據亦包括在內，然無論直接或間接證據，
    其為訴訟上之證明，須於通常一般之人均不致於有所懷疑，而得確信其為真實之
    程度者，始得據之為有罪之認定，倘其證明尚未達到此一程度，而有合理性懷疑
    之存在時，即無從為有罪之認定，合先敘明。
四、經查：
  (一)本件被害人乙○○及證人甲○○並未親眼見聞其等二人所使用之上開機車遭被告
    竊取之過程，而由機車失竊資料及贓物認領保管收據亦無從作為認定被告竊盜犯
    行之主要依據。且在一般社會生活經驗上，持有贓物之原因本非僅一端，尚難單
    純以被告持有贓物之事實，忖度其取得贓物之來源。況縱被告係以竊盜、搶奪、
    詐欺、拾得遺失物或故買、收受贓物等犯罪手段取得該贓物，所涉犯罪構成要件
    本各不相同，訴訟上本不能因其無證據證明其取得贓物之來源，而推定其屬竊盜
    之犯行。從而，本件要無法依憑被告持有失竊機車二部之客觀事實，遽認其持有
    之贓車即係其所竊得。公訴意旨指稱被告涉有竊盜犯嫌所憑藉之證人、被害人之
    指述，及機車失竊資料等證據，雖足形成被告涉犯竊盜罪嫌之合理懷疑，惟此等
    證據之證明力，尚難作為認定被告有如公訴意旨所指竊盜罪行之有力證據。
  (二)本件車牌號碼ＲＦＢ─二００號機車遭竊之時間為八十八年九月十五日，車牌號
    碼ＲＥＮ─五一三號機車則係同年十月九日遺失，前後相距二十餘日。又被告將
    原車牌號碼ＲＦＢ─二００號機車借予戊○○後約十五日遭警查獲等情，業據證
    人甲○○、戊○○及被害人乙○○於警訊中證陳綦詳，而細觀上揭機車遺失之時
    間，與被告所辯：其先在宜蘭縣羅東鎮○○路加油站旁水溝撿拾一部機車，並交
    予機車行略作修整後欲供作代步之用，嗣因友人戊○○向之借用機車，始先借予
    其使用。約二十餘日後，其在宜蘭縣羅東鎮○○○路一間不知名廟旁之水溝中，
    復拾獲機車一部，但因該部機車已嚴重損毀無法使用，故僅將之牽回置於住處門
    口，未做處理。其借車予戊○○約十多日後，為警查獲騎持有贓車等語，大致相
    符。又被告所述：車牌號碼ＲＥＮ─五一三號機車拾得時即已損壞不堪使用等語
    ，亦與被害人乙○○到庭證稱：機車尋回時整個行李箱都是水和爛泥巴，不能使
    用，損壞情形十分嚴重等語，互核一致，是本件被告對所持有之贓物來源，交待
    情節難謂模糊不清，且與事理有悖，故其所辯各語，洵非無據，堪可採信。
  (三)又被告自警訊至偵審中，所辯其將所撿拾之二部機車車牌相互對調之舉，係恐遭
    警攔查等語，核與一般社會經驗事實亦難謂有合嚴重悖離之處。蓋使用他人物品
    之原因本非僅有竊取一端，已如前述，是被告自承其撿拾他人機車，於法或已涉
    及侵占他人遺失物罪嫌，是其存有為警查悉之顧慮，方將車牌互換之行為，仍非
    完全不合於日常生活經驗法則。執此，因非僅有竊取他人之物始足生恐警查獲而
    互調車牌之行為，被告此舉雖屬認定其涉犯竊盜罪嫌之間接證據，然猶須其他間
    接證據予資補強，始可達至令其負擔本件竊盜罪責之程度。
  (四)綜上所述，本件被告對持有贓物之來源業已交待明確，雖無證據證明可資查證，
    惟亦無積極證據可資證明其辯解要與真實不相符合，揆諸首揭判例意旨，於法要
    無法遽指其所言不足採信。另公訴意旨憑以認定被告涉犯竊盜罪嫌之證據，雖確
    足使被告存有觸犯竊盜罪嫌之合理懷疑程度，然尚未難謂已至可得積極證明其竊
    盜犯行之程度人，是在缺乏直接證據予以證明及間接證據再予補強之情況下，本
    件被告之犯罪即難證明。又被告早已因酗酒罹患精神疾病，經其自承在卷，核與
    受責付人即其妹丁○○到庭陳述屬實，而本院當庭命其辨認扣案鑰匙六支時，其
    指稱前後不一，認知及表達能力明顯有所缺憾，手指運作亦呈嚴重顫抖狀態，均
    經記明筆錄在卷可參。且其經警緝獲後，均在行政院國軍退除役官兵輔導委員會
    蘇澳榮民醫院住院治療其重度憂鬱合併精神病，有該院出院之診斷證明書及中華
    民國身心障礙手冊各一份附卷足佐，是被告究否有如公訴意旨指陳之竊盜能力，
    猶非無疑。此外，本院復查無其他積極證據足資證明被告有公訴人所指之竊盜犯
    行，揆諸首揭判例意旨，因被告犯罪嫌疑不足，不能證明其犯罪，爰依法為被告
    無罪判決之諭知。
據上論斷，應依刑事訴訟法第三百零一條第一項前段，判決如主文。
本案經檢察官林吉泉到庭執行職務
中    華    民    國      八十九      年      十二    月      十四      日
                                  臺灣宜蘭地方法院刑事第二庭
                                          法  官  陳  嘉  年
右正本證明與原本無異。
如不服本判決，應於判決送達後十日內，向本院提出上訴狀。（應附繕本）
                                          書記官  詹  玉  惠
中    華    民    國      八十九      年      十二    月      十六      日


司法院資訊處製作；財團法人民間司法改革基金會備份。
